【裁判字號】    98,重上更(一),4
【裁判日期】    981111
【裁判案由】    清償借款等
【裁判全文】
臺灣高等法院高雄分院民事判決       98年度重上更(一)字第4號
上  訴  人  乙○○
訴訟代理人  林石猛律師
            張競文律師
被上訴人    丁○○
訴訟代理人  劉啟輝律師
上列當事人間請求清償借款等事件，上訴人對於民國96年5 月31
日台灣高雄地方法院94年度重訴字第388 號第一審判決提起上訴
，經最高法院第1 次發回更審，本院於98年10月28日言詞辯論終
結，判決如下：
    主      文
上訴駁回。
第一、二審及發回前第三審訴訟費用，除確定部分外，由上訴人
負擔。
    事實及理由
一、本件被上訴人起訴主張：兩造係姊弟，上訴人於民國77年至
    79年間陸續向訴外人即伊之夫甲○○借款，於79年2 月15日
    會算後，上訴人簽立新台幣（下同）300 萬元借據（下稱系
    爭借據）予甲○○，而甲○○業已於90年11月22日將上開債
    權讓與伊等情。爰依消費借貸、債權讓與之法律關係，求為
    命被上訴人給付伊300 萬元，及自支付命令送達之翌日起至
    清償日止，按週年利利率5%計算之利息之判決（被上訴人於
    原審請求上訴人給付929 萬5,936 元本息，其中上開300 萬
    元本息部分，原審為被上訴人勝訴之判決，上訴人不服，提
    起上訴，經發回前本院判決被上訴人敗訴，被上訴人不服，
    提起第三審上訴，經最高法院判決將發回前本院所為上開判
    決廢棄，並發回本院更為審理；被上訴人其餘請求墊付銀行
    貸款本息、票款、借款、牌照稅、燃料稅等共計629 萬5,93
    6 元部分，除代墊款中之5 萬9,562 元部分撤回起訴外，餘
    623 萬6,374 元均受敗訴判決確定）。被上訴人對於上訴人
    之上訴，答辯聲明：駁回上訴。
二、上訴人則以：伊否認有積欠被上訴人任何債務。系爭借據係
    伊因避債而欲轉讓不動產與訴外人甲○○，故簽發借據與甲
    ○○，以作為移轉登記之資金證明。縱認兩造間有系爭300
    萬元債務存在，惟被上訴人遲至94年9 月26日始聲請法院核
    發支付命令請求，亦已罹於時效而消滅等語，資為抗辯。上
    訴人在本院聲明：(一)原判決除確定部分外廢棄。(二)上開廢棄
    部分，被上訴人在第一審之訴及假執行之聲請均駁回。
三、兩造不爭執事項：
    79年2月15日系爭借據，上訴人之簽名係真正。
四、兩造爭執事項：(一)上訴人是否有向甲○○借款300 萬元？被
    上訴人依借貸及債權讓與之法律關係，請求上訴人返還借款
    300 萬元，是否有據？(二)被上訴人之請求權是否已罹於時效
    而消滅？茲分述如下：
  (一)上訴人是否有向甲○○借款300 萬元？被上訴人依借貸及債
    權讓與之法律關係，請求上訴人返還借款300 萬元，是否有
    據？
  1.查上訴人於77年至79年間陸續向訴外人甲○○借款300 萬元
    ，於79年2 月15日會算後，上訴人簽立系爭借據予甲○○，
    業據被上訴人提出系爭借據（見原審卷(一)第7 頁）為證。上
    訴人對系爭借據簽名之真正並不爭執，惟辯稱：系爭借據係
    伊因避債而欲轉讓不動產與訴外人甲○○，故簽發借據與甲
    ○○，以作為移轉登記之資金證明云云。經查，證人即兩造
    之兄丙○○證稱：上開借據簽寫時我有在場，因為被上訴人
    與上訴人為帳目在吵架，要我過去協調，協商結果上訴人即
    寫上開借據予甲○○，當時有拿支票出來核對等語（見原審
    卷(一)第182 、185 頁），並於原審另案94年度重訴字第117
    號所有權移轉登記案件證稱: 系爭300 萬元借據是被上訴人
    拿支票與上訴人對帳，對帳後，上訴人才寫系爭300 萬元借
    據，當時甲○○也在場等語（見該卷(二)第112 、113 頁筆錄
    影印外放），及證人甲○○於原審94年度重訴字第117 號所
    有權移轉登記案件證稱：被上訴人雖未直接向伊借錢，但這
    筆錢係伊陸續從外面借來的，上訴人心裡有數，所以才寫系
    爭300 萬元借據給伊，當時證人丙○○也在場，因當時是在
    協調債務，所以上訴人的意思就是要償還這300 萬元予伊等
    語（見該卷(二)第111 頁筆錄影印外放）。由上開證人丙○○
    、甲○○所證，及借據上記載「茲向甲○○先生調借300 萬
    元正。借款人乙○○」等情，足見上訴人於79年2 月15日簽
    立系爭借據，係因兩造對帳結果，上訴人尚欠甲○○300 萬
    元，果上訴人未收到此借款300 萬元，焉會於對帳後，簽立
    系爭借據予甲○○？上訴人所辯系爭300 萬元借據係伊因避
    債而欲轉讓不動產與訴外人甲○○，故簽發借據與甲○○，
    以作為移轉登記之資金證明云云，為不可採。是上訴人確有
    向甲○○借款300 萬元應可認定。
  2.次按，債權之讓與，非經讓與人或受讓人通知債務人，對於
    債務人不生效力。但法律另有規定者，不在此限。受讓人將
    讓與人所立之讓與字據提示於債務人者，與通知有同一之效
    力。民法第297 條第1 、2 項定有明文。查訴外人甲○○業
    於90年11月22日將上開債權讓與被上訴人，有被上訴人提出
    之債權讓與書（見原審卷(一)第8 頁）為證，而被上訴人曾在
    原審另案90年度重訴字第1009號案件，於91年4 月2 日以受
    讓系爭300 萬元借款為由，對上訴人提起反訴請求，有民事
    反訴狀可稽（見本院卷第45至49頁），並為上訴人所不爭執
    。依民法第297 條規定，已生債權讓與通知之效力。從而，
    被上訴人請求上訴人清償300 萬元，即屬有據。
  (二)被上訴人之請求權是否已罹於時效而消滅？
  1.按民法第478 條後段規定，消費借貸未定返還期限者，貸與
    人得定一個月以上之相當期限，催告返還。所謂返還，係指
    「終止契約之意思表示」而言，亦即貸與人一經向借用人催
    告（或起訴），其消費借貸關係即行終止，惟法律為使用人
    便於準備起見，特設「一個月以上相當期限」之恩惠期間，
    借用人須俟該期限屆滿，始負遲延責任，貸與人亦始有請求
    之權利。若貸與人未定一個月以上之期限向借用人催告，其
    請求權尚不能行使，消滅時效自無從進行（最高法院97年度
    台上字第2654號判決本次發回意旨參照）。
  2.查依卷附借據觀之（見原審卷(一)第7 頁），該300 萬元借款
    係未定返還期限，則須貸與人定一個月以上之相當期限，催
    告返還，其消費借貸關係始行終止，借用人始負遲延責任，
    貸與人亦始有請求之權利，而開始起算時效。本件被上訴人
    曾在原審另案90年度重訴字第1009號案件，於91年4 月2 日
    以受讓系爭300 萬元借款為由，對上訴人提起反訴請求，已
    如前述。被上訴人既對上訴人起訴，自可認已對上訴人為催
    告返還，嗣後雖經原審於91年4 月16日，以反訴意圖延滯訴
    訟而裁定駁回被上訴人之反訴確定，此固為兩造所不爭執，
    然並不影響被上訴人催告之效力。是本件請求權應自被上訴
    人於91年4 月2 日提起反訴逾一個月後開始起算時效。本件
    被上訴人於94年9 月26日聲請法院核發支付命令請求上訴人
    返還系爭300 萬元借款，有支付命令聲請狀足憑（見原審卷
    (一)第3 至5 頁），故被上訴人本件請求權顯未逾15年時效。
    上訴人辯稱：系爭債務已罹於時效而消滅云云，並無可採。
    上訴人援引最高法院28年上字第1760號判例、同院89年度台
    上字第193 號判決，主張消滅時效應自債權成立時起算云云
    ，惟查最高法院28年上字第1760號判例係指一般債權而言，
    而同院89年度台上字第193 號判決則係就使用借貸而為立論
    ，均與本件消費借貸民法第478 條已有特別規定者之情形不
    同，自難比附援引，而執為有利於上訴人之認定。至上訴人
    另援引最高法院96年度台上字第1432號判決，惟查該判決係
    就個案所為之判斷，本院自不受其拘束，併此敘明。
五、綜上所述，被上訴人本於消費借貸、債權讓與之法律關係，
    請求上訴人給付300 萬元及自支付命令送達之翌日即94年10
    月15日起至清償日止，按週年利率5%計算之利息，為有理由
    ，應予准許。原審就此部分判命上訴人給付，並為假執行之
    宣告，核無違誤。上訴意旨，仍執陳詞，指摘原判決此部分
    不當，求予廢棄，為無理由，應予駁回。
六、據上論結，本件上訴為無理由，依民事訴訟法第449 條第1
    項、第78條，判決如主文。
中    華    民    國    98    年    11    月    11    日
                            民事第五庭
                                審判長法官  蔡明宛
                                法      官  魏式璧
                                法      官  曾錦昌
以上正本證明與原本無異。
如對本判決上訴，須於判決送達後20日內向本院提出上訴狀，其
未表明上訴理由者，應於上訴後20日內向本院提出上訴理由書（
均須按他造當事人之人數附繕本）。上訴時應提出委任律師或具
有律師資格之人之委任狀，並依附註條文規定辦理。
中    華    民    國    98    年    11    月    11    日
                                書  記  官  梁美姿
附註：
民事訴訟法第466 條之1 ：
對於第二審判決上訴，上訴人應委任律師為訴訟代理人，但上訴
人或其法定代理人具有律師資格者，不在此限。
上訴人之配偶、三親等內之血親、二親等內之姻親，或上訴人為
法人、中央或地方機關時，其所屬專任人員具有律師資格並經法
院認適當者，亦得為第三審訴訟代理人。
第1 項但書及第2 項情形，應於提起上訴或委任時釋明之。


司法院資訊處製作；財團法人民間司法改革基金會備份。
